臺灣高等法院刑事判決　　　　　　　　　　　　九十一年度上更(一)字第三四號
　　上　訴　人
　　即　自訴人　乙○○
　　　　　（原名林明忠）
　　被　　　告　丙○○
　　　　　（原名陳美
右上訴人因自訴被告偽造文書等案件，不服臺灣台北地方法院八十八年度自字第三三
四號，中華民國八十八年七月二十八日第一審判決，提起上訴，經判決後，由最高法
院發回更審，本院判決如左：
    主  文
上訴駁回。
    理  由
一、自訴意旨略以：自訴人之母甲○○○係被告養父母陳元通、陳楊不之義女，而陳
    元通夫妻二人生前因有感被告丙○○與陳郁慧二位養女未盡孝道、扶養之責，且
    對伊二老有重大之虐待、侮辱情事，遂於生前書立遺囑，言明被告不得繼承伊二
    老之財產外，尚再臚陳遺產如何分配等情。其中自訴人因母親與伊二老之關係，
    且深受其疼愛，故在前揭遺囑中載明遺贈部分財產予自訴人。另陳楊不生前曾提
    出新台幣（以下同）六百萬元，以自訴人名義在台北市第一信用合作社辦理定期
    存款之方式贈與自訴人，此亦有台北市國稅局審查陳楊不生前之金錢流向等資料
    可稽，而該筆存款係由自訴人將印章、身份證交予陳楊不辦理，事後辦妥後之定
    期存款存單、印章等亦皆先由陳楊不保管。詎料陳楊不於民國（以下同）七十八
    年四月十七日往生後，被告竟意圖為自己不法之所有，將放置於陳楊不處之自訴
    人印章與上揭定期存款存單取出，逕往台北市第一信用合作社領取前揭六百萬元
    後占為己有，因認被告涉犯刑法第二百十七條第二項、第三百二十條第一項、第
    二百十條之偽造文書罪嫌云云。
二、按犯罪事實應依證據認定之，無證據不得推定其犯罪事實；不能證明被告犯罪者
    ，應為無罪之諭知，刑事訴訟法第一百五十四條、第三百零一條第一項分別定有
    明文。而所謂認定犯罪事實之證據，係指足以認定被告確有犯罪行為之積極證據
    而言，如未發現相當證據，或證據不足以證明，自不能以推測或擬制之方法，以
    為裁判基礎；又自訴人之指訴，係以使被告受刑事訴追為目的，是其陳述是否與
    事實相符，仍應調查其他事實以資審認，始得為不利被告之認定，分據最高法院
    四十年度臺上字第八六號、五十二年度臺上字第一三○○號判例闡釋在案。再者
    ，刑事訴訟上證明之資料，無論其為直接證據或間接證據，均須達於通常一般人
    均不致於有所懷疑，而得確信其為真實之程度，始得據為有罪之認定，若其關於
    被告是否犯罪之證明未能達此程度，而有合理性懷疑之存在，致使無從形成有罪
    之確信，根據「罪證有疑，利於被告」之證據法則，即不得遽為不利被告之認定
    ，其以情況證據（即間接證據）斷罪時，尤須基於該證據在直接關係上所可證明
    之他項情況事實，本乎推理作用足以確證被告有罪，方為合法，不得徒憑主觀上
    之推想，將一般經驗上有利被告之其他合理情況逕予排除，此觀諸最高法院七十
    六年度臺上字第四九八六號、三十二年度上字六七號判例意旨亦甚明顯。
三、本件自訴人認被告涉有前開犯嫌，無非係以下列理由為其主要論據：
    (一)前開事實業經被告於另案台灣士林地方法院八十五年度易字第二三九九號八十
      六年十月二十日訊問筆錄中記載：「（問證人林（即自訴人）：陳楊不是否以
      你名義存一筆六百萬之定存？）是，但當初開戶也不是我去辦的，定存的印章
      也不在我這裡，我沒有領。」被告亦自承：「（六百萬元定存是否由你領取？
      ）是的。」可資為證。
    (二)被告辯稱系爭存款係其被繼承人陳楊不基於信託之意思，為避免被告繳納鉅額
      遺產稅，而將之存放於自訴人名義之銀行帳戶，其自行解約領款係依繼承法理
      ，無偽造文書、竊盜云云。惟查：
    (1)信託法係於八十五年一月二十六日始公布，而被告所稱本案信託關係成立於七
      十七年十二月間，則當時若有信託關係，亦僅是彼此私下之做法，並無法律依
      據（現行之信託法並無溯及既往之規定），然以信託財產牽涉法律權益重大，
      斷無可能只憑口頭說詞即稱有效成立，而依一般人之確信心，亦應提出契約或
      遺囑或其他證明文件為憑，否則在系爭存款之原所有人去世之後，死無對證下
      ，又如何證明確有信託關係之存在？被告雖稱係其養母陳楊不恐因過世後須繳
      交鉅額之遺產稅，遂將系爭款項暫時信託存放於自訴人名下銀行帳戶，俟日後
      再將該款項提領返還被告。然則證據何在？被告始終未能提出。何況被告之養
      父母陳元通及陳楊不曾分別立下代筆遺囑表明被告未盡孝道、扶養之責，且對
      其有重大之虐待、侮辱情事，不得繼承其遺產等情，業經代筆遺囑人高明松律
      師另案到庭結證屬實，被告之說詞與上揭代筆遺囑之意旨有違，自不足採信。
      且衡諸常情，陸佰萬元之信託占有，乃有關財產之重大事項，一般人均會立下
      字據，以杜日後引發糾紛，本件被告未提出任何具體事證證明陳楊不與自訴人
      間有信託關係存在，顯不符常理，自難僅憑被告之辯解，遽認自訴人與陳楊不
      間就系爭存款為信託關係。
    (2)系爭存款係七十七年十二月十六日，陳楊不自其帳戶內陸續轉帳給被告六百萬
      元，陳吳淑女（即被告堂哥之媳婦）六百萬元、丁○○（即陳元通姪子）八百
      萬元、陳仁杰（即被告之子）六百萬元、自訴人六百萬元，總共三千二百萬元
      ，陳楊不並以贈與之意思將存單影本交給自訴人。被告與自訴人同受陳楊不鉅
      額轉帳，且數目相同，若係基於信託意思，為免被告繳納鉅額遺產稅，何必仍
      轉帳六百萬元予被告？何以五人所得之金額相近？何以非全部信託於一人，以
      避免增加有人不返還之危險？可見陳楊不係以贈與之意思，同時贈與財產予自
      訴人及被告，被告所辯相互矛盾，顯係企圖脫罪，臨訟捏造，不足採信。
    (3)查自訴人之母為陳元通、陳楊不之乾女兒，彼此關係親近，衡諸陳元通、陳楊
      不之經濟狀況及前揭遺囑記載遺贈自訴人其遺產三分之一之情，陳楊不代自訴
      人開立帳戶，贈與系爭款項給自訴人，亦為理所當然，自不能僅憑被告單方之
      詞，率爾推論贈與關係不存在，至自訴人於國稅局之筆錄雖記載自訴人稱拿身
      分證給陳楊不時不知用途云云，係指拿身分證給陳楊不之當時而言，事後陳楊
      不拿存單影本給自訴人並表示贈與之意時自訴人已知情，自不能以其筆錄內容
      認定雙方為信託關係，否則，果若陳楊不將款項信託存放自訴人名下帳戶，自
      訴人大可當場表明係陳楊不信託存放於伊名下，受益人為被告，如此豈不更能
      撇清責任，何以自訴人未為之？
    (4)按刑法第二百十七條第二項所稱「盜用」，係指凡無使用權而擅自使用之行為
      ，故受託保管而任意使用，趁他人不注意之間挪用或於權利人蓋妥後移作他用
      等，皆該當於本條盜用之要件。陳楊不雖未將存簿、存單、印章等交付自訴人
      ，然既將存單影本交給自訴人，其有贈與之意思，參諸前之說明，洵無疑義，
      自難僅因表彰存款之存簿未交付，即認定無贈與之事實。被告未得自訴人之同
      意，擅自使用自訴人印章，冒領系爭款項，自構成盜用印章之偽造文書罪。退
      萬步言，縱使鈞院認定該款為信託，信託關係亦僅係存在於委託人陳楊不與受
      託人即自訴人之間，今被告依陳楊不遺囑已喪失繼承權，非但與該款項無關，
      且陳楊不之繼承人不止被告，尚有陳郁慧，被告既未得其他共同繼承人之授權
      ，亦未取得可以合法領取該款項之權利（例如對自訴人訴訟取得勝訴確定判決
      ），擅自使用自訴人印章，足以生損害於自訴人。
四、訊據被告丙○○固坦承系爭六百萬元確係伊領取，惟堅決否認有何偽造文書、竊
    盜之犯行，並辯稱：該筆存款乃其養母陳楊不生前信託於自訴人名下，臨終之前
    陳楊不將存摺及印章交付，囑咐伊於其過世後將之領出等語。
五、經查：
    (一)本件自訴人固提出被告養父母陳元通、陳楊不於六十七年十一月二十二日於高
      明松律師事務所委託高明松律師代筆之遺囑二份，主張被告早經陳楊不、陳元
      通二人言明不得繼承財產，惟此據被告所堅決否認，並辯稱：陳元通、陳楊不
      嗣後僅排除養女陳郁慧之繼承權等語，故有此一爭點，而查：
    (1)陳楊不、陳元通夫婦因未生育子女，乃收養陳郁慧、被告二人為養女，自訴人
      之母甲○○○則為其乾女兒。陳楊不、陳元通雖於六十七年十一月二十二日分
      別由代筆人高明松律師書立「代筆遺囑」各一份，言明：「養女陳郁慧已招贅
      女婿陳楊阿標，養女陳美女已招贅女婿蘇金德，均因遷出多年且均未盡孝道、
      扶養之責，並對本人有重大之虐待、侮辱情事，故不得繼承本人之財產」，被
      繼承人二人均身故後之全部財產，如被繼承人陳元通後於陳楊不死亡，「均由
      楊志鴻、林明忠、陳鍾永三人平均取得，並指定高明松為遺囑執行人」；如被
      繼承人陳楊不後於陳元通死亡，「除台北市○○○路○段十八巷五號房屋及基
      地歸楊志鴻個人取得外，其餘均由楊志鴻、林明忠、陳鍾永三人平均取得，並
      指定高明松為遺囑執行人」，然被繼承人陳楊不、陳元通二人於六十七年書立
      遺囑之原因，係肇始於家務事之不愉快，一時生氣所為，此據證人即代筆遺囑
      見證人之一丁○○（被繼承人陳元通為其叔叔、陳楊不為其嬸嬸）於本院上訴
      審及另案丙○○告訴林明遠（即自訴人之兄）侵占案之台灣士林地方法院八十
      六年十月二十日訊問時證稱：「（當時為何立此二份遺囑？）是生氣才寫，因
      家務事有不愉快，他們就立遺囑（見台灣士林地方法院八十五年度易字第二三
      九九號卷，第一０一頁）」、「六十七年的遺囑是老人家一時的氣話，因她氣
      她女兒不回來煮飯，但七十八年時，老人家已經原諒了陳美女，但沒有原諒陳
      郁慧，陳元通與陳楊不是同日死亡，前後差幾個小時而已，他們生病約一年多
      ，該段時間大部分是陳美女在照顧（見前審卷，第四四頁）」等語明確。而經
      本院函詢馬偕紀念醫院關於陳楊不、陳元通夫婦生前之就醫情形，則答覆稱：
      「患者陳元通因胃癌、肺癌曾於七十八年三月三十一日至七十八年四月十八日
      住院治療，住院時意識仍清楚；患者陳楊不因直腸癌與腹膜炎，曾於七十七年
      二月八日至七十七年三月十五日住院診療、七十八年四月八日至四月九日因直
      腸癌合併肺部轉移亦住院治療，七十八年四月九日自動出院時，意識仍然清楚
      」，此有馬偕紀念醫院九十一年五月二十三日馬院醫內字第九一一一０七號函
      附卷可稽，亦徵證人丁○○所稱長期生病（本院按癌症屬慢性病）照料乙節屬
      實，堪可信實。
    (2)參以被繼承人陳楊不於七十七年十一月四日領取徵收補償費後，隨即於七十七
      年十二月十六日自其帳戶提領各六百萬元，以定期存款方式分別存入被告及其
      子陳仁杰台北市第一信用合作社帳戶內，有財政部台北市國稅局「遺產稅課稅
      資料暨調查報告」所附之轉帳收入傳票影本、台北市第一信用合作社定期存款
      帳卡影本可按，並未以其養女陳郁慧或其子女之名義存入何款項。更足佐証陳
      楊不、陳元通應有變更六十七年十一月二十二日「代筆遺囑」，而使被告繼承
      渠二人財產之意，否則被繼承人陳楊不焉有於七十七年十二月十六日將一千二
      百萬元之鉅款存入被告及其子陳仁杰帳戶之理。
    (二)又自訴人於八十三年六月十五日十五時許在財政部台北市國稅局備詢時則稱：
      「本人乙○○（原名林明忠）與被繼承人陳楊不，係親戚關係（本院按渠二人
      間並無何民法上之親屬關係），陳楊不向本人借身分證（當時本人不知其用途
      ）交由陳美女（君）開立定存單二筆各三百萬元後身分證還給本人，定存單由
      陳美女取走，陳美女於陳楊不死亡後逕行自銀行解約該二筆定存（本人不知道
      其解約日期）」，有台北市國稅局「遺產稅課稅資料暨調查報告」所附之談話
      紀錄可按（見原審卷，第九二頁）。且其於其兄林明遠被訴侵占一案中亦供稱
      ：「陳楊不生前之徵收補償費是陳楊不自己開我的帳戶存進去。我不知道為何
      存在我帳戶（見八十五年易字第二三九九號卷，第一０二頁）」、「陳楊不以
      我名義存六百萬元定存，但當初開戶不是我去辦的，定存的印章也不在我這裡
      ，我沒有領（見八十五年易字第二三九九號卷，第一０三頁）」。該案之被告
      林明遠亦稱：「．．．陳楊不以我弟弟乙○○名義存六百萬定存，但我們沒有
      領．．．」等語（該院八十五年度易字第二三九九號卷，第一０一頁背面、一
      ０二頁背面），果陳楊不生前有贈與之意，自訴人焉會毫不知悉？且依自訴人
      於國稅局及台灣士林地方法院上開陳述可知，其於八十六年十月二十日（開庭
      ）之前均不知被繼承人陳楊不為何存六百萬元定期存款於其帳戶內；又自訴人
      於八十六年十月二十日之前既不知被繼承人陳楊不為何存六百萬元於其帳戶內
      ，豈有於八十八年三月三十一日提起本件自訴時反知係贈與之理，足認自訴人
      所指「贈與」乙節，殊難採信。
    (三)再依證人陳吳淑女於八十三年六月十五日十四時許在台北市國稅局備詢時稱：
      「本人與陳楊不為親戚關係，陳楊不因手頭上有巨額資金，為安全起見，借用
      本人身分證交由陳美女（君）至一信大橋分社開立定存單二筆各三百萬元，開
      立定存單後身分證還給本人，定存單由陳美女取走，陳美女於陳楊不死亡後逕
      行至銀行解約提款（詳細提領日期本人不知情）」等語（見原審卷，第九三頁
      ），除明指係借用身分證外，其餘各節與自訴人於八十三年六月十五日十五時
      在台北市國稅局備詢時所稱情節均相符；而證人丁○○於八十三年六月十五日
      十時十五分備詢時亦稱：「本人與被繼承人陳楊不為親戚，陳楊不生前將部份
      存款存入本人及配偶戶頭代為保管」、「於七十八年二月十六日陳楊不暫借本
      人身分證及印章在一信大橋分社開立定存二筆三百萬元、五百萬元，陳楊不死
      亡後，繼承人陳美女（君）將其中一張定存單三百萬元贈送予本人的子女（楊
      慈），另一張五百萬元陳美女（君）向本人取走後，逕行自銀行解約」（同
      上審卷，第九五至九六頁）、於八十六年十二月二十一日十時備詢時稱：「陳
      楊不生前領取土地補償費及售地款，因金額龐大，故部分交由本人保管（同上
      審卷，第九八頁）」各等語，有上開談話紀錄可稽，可知被繼承人陳楊不以證
      人丁○○名義所存之二紙定期存單計八百萬元均交由證人丁○○保管。是證人
      陳吳淑女、丁○○於台北市國稅局或明指「借用」、或明指「代為保管」，證
      人丁○○更進而持有定期存單正本，惟均未認係贈與，且均於被繼承人死亡後
      任由被告解約領取，而無異議。再查，被繼承人陳楊不曾將一千七百萬元匯入
      證人丁○○帳戶內作為其購買台北市○○○路二十五號房地之用，證人丁○○
      亦未因此即主張該一千七百萬元係被繼承人陳楊不所贈與，業據證人丁○○於
      台灣士林地方法院八十六年十月二十日調查中證稱：「被繼承人之徵收補償費
      有部分流入我帳戶是為了買房子，買延平北路二五號之二，一到五樓，一樓即
      我現在住的房子，我付五百萬元訂金給出賣人，所以一樓過戶給我，先前是陳
      楊不要買二到五樓，我買一樓。一到五樓共二千五百萬元，陳楊不拿一千七百
      萬，其餘八百萬是我出的，所以陳楊不僅拿出一千七百萬買二、三、四、五樓
      。因為當時買房子的事是由我處理，為了方便，陳楊不才將一千七百萬入我帳
      戶（見八十五年易字第二三九九號卷，第一０一、一０二頁）」。由上可知，
      被繼承人陳楊不將款匯入他人之帳戶或是以他人名義存定期存款，甚至將定期
      存單正本交予名義人持有保管，並不當然表示其有贈與之意。
    (四)自訴人雖提出定期存單影本二紙主張「（存單）影本在她（陳楊不）存入幾天
      後就給我了，並說是要給我的」等語，惟此與前揭其本人所述相互矛盾，顯難
      憑採。況被繼承人陳楊不如有贈與該六百萬元存單予自訴人之意思，理應直接
      將印章、存單交由自訴人保管持有，又何須迂迴交予被告，徒增爭議。再者證
      人丁○○於本院前審證稱：「陳楊不生前匯給我的八百萬元是買房子用的，我
      代她處理，並非贈與給我。陳楊不匯給陳美女、陳吳淑女、林明忠、陳仁杰的
      款項是陳楊不生前匯的，但定存單及印鑑都是陳美女在保管．．．」、「林明
      忠（即自訴人乙○○）的定存錢是陳楊不生前匯的，但存單、印鑑是交由陳美
      女保管，一來是因為陳美女是她的女兒，她比較疼，二來她是想看看甲○○○
      及她兒子將來有無對她孝順，再來決定錢要不要給他們，但是她臨終前三天把
      所有東西都交待給陳美女，因為她是繼承人」（見前審卷，第四四頁正、背面
      ），尤徵陳楊不生前並無逕將該筆六百萬元定期存款贈與自訴人之意，是該筆
      存款非屬自訴人所有。
    (五)依自訴人於財政部台北市國稅局及台灣士林地方法院八十五年易字第二三九九
      號侵占一案所述，足認自訴人授權陳楊不使用其名義之印章，並知印章、定期
      存單由被告保管持有中；否則自訴人焉有不問緣由隨意將身分證交予他人，而
      陳楊不如未經得自訴人之同意，豈有率爾將六百萬元之鉅額以自訴人名義辦理
      存款。是陳楊不以自訴人之名義設立定期存款帳戶之本意，應僅係借用其名義
      而已。被告因一直保管該定期存款之存單及印章，且陳楊不於臨終之際囑附其
      領取該款，則被告於陳楊不過世後，逕持自訴人印章至銀行辦理解約，乃係本
      於繼承人之地位執行被繼承人陳楊不生前之交待，其主觀上並無盜用印章或偽
      造文書之故意。而該款既非屬自訴人所有，被告將之領取，亦無竊盜可言。至
      被告於信託人死亡後，逕將信託物領回，是否符合信託契約及繼承法之相關規
      定，均屬民事上之爭議，而與本件犯罪行為之認定無涉。
    (六)舉凡上情，本件系爭事項在於楊不生前曾提出新台幣（以下同）六百萬元，以
      自訴人名義在台北市第一信用合作社辦理定期存款，究屬借用自訴人帳戶，抑
      或贈與？雖自訴人提出被告養父母陳元通、陳楊不於六十七年十一月二十二日
      所為遺囑各乙份，主張被告早經陳楊不、陳元通二人言明不得繼承財產，惟此
      至陳元通、陳楊不死亡之七十八年四月十七日，已相距近十一年，期間難謂必
      無情勢變更。而徵諸證人丁○○證稱遺囑之原因，係肇始於家務事之不愉快，
      一時生氣所為；被繼承人陳楊不於七十七年十一月四日領取徵收補償費後，隨
      即於七十七年十二月十六日自其帳戶提領各六百萬元，以定期存款方式分別存
      入被告及其子陳仁杰台北市第一信用合作社帳戶內，惟另同時以定期存款方式
      存入自訴人及證人陳吳淑女、丁○○帳戶之款項，自訴人則稱不知陳楊不為何
      將徵收補償費存入其帳戶內，證人陳吳淑女、丁○○亦證稱僅係借用帳戶或代
      為保管，益證被告養父母陳元通、陳楊不確有將款項移轉予被告之意。況衡以
      被繼承人陳元通、陳楊不若不願將遺產交付予被告，顯無在生前、意識清楚之
      際（參前揭馬偕紀念醫院覆函），將其財產關鍵之債權憑證（指定存單、存摺
      等）、印章或自訴人所稱保險箱鑰匙任意交付予被告之理，故被告辯稱：該筆
      存款乃其養母陳楊不生前信託於自訴人名下，臨終之前陳楊不將存摺及印章交
      付，囑咐伊於其過世後將之領出等語，誠然信亦有據，自得為被告有利之推斷
      。至被告所舉陳楊不、陳元通於七十八年二月二十三日所立遺囑之真實性，雖
      因未盡符合民法規定之法定要式、及與自訴人所提出遺囑中陳元通、陳楊不筆
      跡有所不同，而迭生爭議，然據前揭事證及說明，既仍得認被告係依循陳楊不
      臨終前之囑咐，始將存放於自訴人戶頭之系爭款項領出，其主觀上即難謂有何
      犯罪故意，亦不得遽以上述罪名相繩。
六、綜上所述，自訴人資認被告涉有右揭犯行之各項證據，尚不足使本院得被告有其
    所指行使偽造私文書、偽造署押、竊盜等犯行之確信。此外，本院復查無其他積
    極之證據，足認被告確有自訴人所指之犯行，揆諸前揭判例意旨，自屬不能證明
    被告犯罪，原審因而諭知無罪之判決，核無違誤。自訴人上訴意旨仍執陳詞，指
    摘原判決不當，為無理由，應予駁回。
據上論斷，應依刑事訴訟法第三百六十八條，判決如主文。
中    華    民    國    九十一    年       七       月        三        日
                              臺灣高等法院刑事第十庭
                                  審判長法  官  溫  耀  源
                                        法  官  林  銓  正
                      法  官  黃  金  富
右正本證明與原本無異。
如不服本判決應於收受送達後十日內向本院提出上訴書狀，其未敘述上訴之理由者並
得於提起上訴後十日內向本院補提理由書（均須按他造當事人之人數附繕本）。
                                        書記官  江  采  廷
中    華    民    國    九十一    年       七       月        三        日
